最高法院刑事判決　　　　　　　九十六年度台上字第二七四號
上　訴　人　甲○○
選任辯護人　陳鄭權律師
上列上訴人因偽造有價證券案件，不服台灣高等法院中華民國九
十五年十一月十六日第二審判決（九十五年度上訴字第二五六二
號，起訴案號：台灣士林地方法院檢察署九十二年度偵緝字第六
二八、六七三、八三一號），提起上訴，本院判決如下：
    主  文
原判決撤銷，發回台灣高等法院。
    理  由
本件原判決撤銷第一審之不當判決，改判仍論處上訴人甲○○共
同連續意圖供行使之用，而偽造有價證券罪刑。固非無見。惟查
：(一)審判期日之訴訟程序專以審判筆錄為證；又第二審審判長依
刑事訴訟法第九十四條訊問被告後，應命上訴人陳述上訴之要旨
，而審判長依第九十四條訊問被告後，檢察官應陳述起訴之要旨
，亦為同法第二百八十六條所明定；此項規定依第三百六十四條
規定，於第二審程序在準用之列。該項審判長於審判期日應為之
職權，不容於準備程序中為受命法官所僭行，致損及審判期日行
直接審理、言詞審理原則。質言之，審判期日命訴訟當事人即檢
察官、被告、上訴人等陳述上訴要旨，以確定審判範圍，屬審判
長之職權，受命法官不得僭行預先行之。同法第四十七條、第三
百六十五條分別定有明文。本件第一審判決後檢察官及上訴人均
提起第二審上訴，雖受命法官先行於準備程序中，命上訴人陳述
上訴要旨。然原審於民國九十五年十月十九日及十一月九日審判
期日，均未命檢察官及上訴人陳述上訴要旨，即開始調查證據、
訊問上訴人及言詞辯論（見原審卷第五四、九八、九九、一一一
至一一九頁審判筆錄），致無從辨明其上訴之範圍，揆諸首開說
明，其所踐行之審判程序即不合法，基此所為之判決，自屬違背
法令。(二)科刑判決所認定之事實，與其所採用之證據不相適合，
即屬證據上之理由矛盾，按諸刑事訴訟法第三百七十九條第十四
款，其判決當然違背法令。原判決認定上訴人未依約將台灣麗偉
電腦機械股份有限公司（下稱麗偉電腦公司）所簽發交付之台灣
銀行黎明分行支票四張，金額共新台幣（下同）三千萬元（原判
決附表一）持向銀行貸款，卻將上開支票分別交付張雲聯清償其
本身之債務及交付陳錦輝作為土地開發資金之用，涉有詐欺罪嫌
等情，無非以證人張雲聯之證詞為據。第卷查證人張雲聯於第一
審九十五年二月十六日審理時證述：「辯護人問：是否有收到甲
○○所交付台灣麗偉電腦機械股份有限公司所開立之支票四張？
答：剛開始有拿四張，後來只剩下二張」、「辯護人問：剩下的
二張是否因有錢可以調現所以才收下？答: 對，因為是談合作的
事情」、「辯護人問：錢有無調給甲○○？答：一、談投資調錢
的時候，我陸續交很多錢給他們，後來查證發現很多不是屬實，
我就沒有做了，我就是純粹談合作把錢調給他。二、甲○○給我
二張支票是要跟我借錢」、「辯護人問：被告是否常常有來向你
調現借錢？答：是，本案的二張票也是要用來跟我借錢」等語（
第一審訴緝卷第一六七、一六八頁）。則證人張雲聯係證明上訴
人持麗偉電腦公司所開立之支票向其融資調現，非為清償上訴人
個人之債務，原判決卻以張雲聯之證詞認定上訴人係持麗偉電腦
公司之支票作為清償其私人借款之事實，其所認定之事實，即與
其所採用之證據不相符合，而有判決理由矛盾之當然違背法令。
(三)刑事訴訟法第一百六十三條第二項規定法院為發現真實，得依
職權調查證據。但於公平正義之維護或對被告之利益有重大關係
事項，法院應依職權調查之。若法院應依職權調查之事項，未於
審判期日調查，即有刑事訴訟法第三百七十九條第十款規定應於
審判期日調查之證據而未予調查之當然違背法令。原判決認定上
訴人觸犯偽造文書、偽造有價證券及詐欺罪，無非以原判決附表
二至十一所列不動產買賣契約書、授權書、收據、本票上之印章
、印文、署押為上訴人所偽造為主要論據，但為上訴人於審判中
所否認。因上開印章、印文、署押是否確實為上訴人所偽造，為
本案適用法律及認定事實之基礎，自應依職權調查之，原審就此
關於上訴人重大利益之事項，未為筆跡之鑑定或比對，逕行認定
均為上訴人所偽造，復有應於審判期日調查之證據而未予調查之
當然違背法令。以上為上訴意旨所指摘及本院得依職權調查之事
項，應認原判決有發回更審之原因。
據上論結，應依刑事訴訟法第三百九十七條、第四百零一條，判
決如主文。
中　　華　　民　　國　九十六　年　　一　　月   十八　 日
                      最高法院刑事第二庭
                          審判長法官  紀　俊　乾
                                法官  黃　正　興
                                法官  陳　東　誥
                                法官  林　開　任
                                法官  林　立　華
      本件正本證明與原本無異
                                      書  記  官
中　　華　　民　　國　九十六　年　　一　　月   十九   日
                                                H
